【裁判字號】    98,訴,1641
【裁判日期】    980921
【裁判案由】    第三人異議之訴
【裁判全文】
臺灣臺中地方法院民事判決              98年度訴字第1641號
原      告  甲○○
                        弄75.
被      告  徐興機械股份有限公司
法定代理人  乙○○
訴訟代理人  丙○○
上列當事人間第三人異議之訴事件，經於民國98年9月7日言詞
辯論終結，本院判決如下：
    主    文
原告之訴駁回。
訴訟費用新臺幣9,800元由原告負擔。
    事實及理由
壹、原告起訴聲明：臺灣臺中地方法院97年度執申字第100023號
    之強制執行程序應予撤銷。另陳述：
    一、鈞院97年度執申字第100023號強制執行事件之執行名義
        ，乃係命債務人林樹明應將坐落臺中縣烏日鄉○○段27
        5地號土地上之房屋拆除，並將土地交還債權人即被告
        。然查，上開地號上之未保存登記房屋即門牌號碼台中
        縣烏日鄉○○村○○路868巷108弄75號（下稱系爭建物
        ），為原告在上開拆屋還地訴訟繫屬前，即已居住於系
        爭建物內，並設籍於該址，有身分證影本可證。原確定
        判決並未併列原告為該拆屋還地一案之被告，難命原告
        自系爭建物搬離，原告自不受上開拆屋還地確定判決效
        力之所及。執行法院命拆屋還地，自有損原告居住權利
        ，原告爰依強制執行法第15條規定提起本訴。
    二、系爭建物為原告之祖父林進興於民國48年間所興建，為
        原告與叔父林樹明及祖母林陳隨公同共有。原告叔父林
        樹明長年居住在大陸，系爭建物目前由原告與原告祖母
        共同居住，有戶籍謄本及電力公司繳費收據可證，原告
        自有合法住居權源。按土地法第104條第2項後段規定「
        出賣人未通知優先購買權人，而與第三人訂立買賣契約
        者，其契約不得對抗優先購買權人」，同條第一項之優
        先購買權，具有物權的效力，優先購買權人得據以對抗
        出賣人及買受人，縱系爭建物前經拍定及移轉所有權於
        拍定人，原告仍得對該拍定人主張優先購買權（最高法
        院72年台上字第3022號判例參照）。
貳、被告答辯聲明：原告之訴駁回。另陳述：
    一、訴外人林樹明為坐落台中縣烏日鄉○○○段第275地號
        土地上面積134平方公尺之系爭未辦理保存登記建物之
        事實上處分權人，因無權占有被告所有臺中縣烏日鄉○
        ○○段275地號土地，前經被告訴請拆屋還地，由鈞院
        以96年度訴字第2200號及臺灣高等法院臺中分院97年度
        上易字第229號民事判決，判命訴外人林樹明應將系爭
        建物拆除，並將建物所坐落之土地返還被告。被告據此
        執行名義而向鈞院為97年度執申字第100023號執行事件
        之強制執行聲請，並無不當。
    二、原告雖主張其對系爭建物有合法占有權源云云，然查原
        告就系爭建物充其量只有居住之事實，而無「足以排除
        強制執行之權利」，實無提起本訴之理由。且依相關文
        件，可知原告實無居住系爭建物之事實：
        （一）依鈞院95年度民執寅字第23988號強制執行事件9
              6年5月16日執行筆錄第2點記載「債務人（指林
              俊桐即原告之父）稱屋旁磚造平房（即指系爭建
              物）…現為林樹明居住。」、第3點記載「（系
              爭建物）現在由我（指林樹明）居住，我是管理
              人。」，顯見原告實無居住系爭建物之事實。
        （二）原告之兄林谷霖前於96年3月2日即購買台中縣大
              里市○○街46號之四層樓透天店面，並與其父林
              俊桐遷居該處，早未居住於系爭未辦保存登記建
              物。
        （三）被告前於96年8月10日對訴外人林樹明起訴請求
              拆屋還地一案，鈞院96年10月18日勘驗現場，訴
              外人林樹明陳稱：「系爭建物…右手邊為林俊桐
              母親林陳隨之房間，左手邊為林樹明房間，有樓
              梯通往閣樓，目前沒人居住，再進去為以前的廚
              房。」，顯見原告實無居住系爭建物之事實。
    三、原告既無「足以排除強制執行之權利」，復無居住系爭
        建物之事實，其濫行起訴，純為延滯強制執行程序，藉
        以向被告公司要求金錢。原告之兄林谷霖於98年4月6日
        亦曾以同一理由向鈞院起訴，業由鈞院以98年度訴字第
        907號判決被告勝訴，今原告再以同一原因起訴，其心
        可議。
、法院得心證之理由：
    一、按第三人就執行標的物有足以排除強制執行之權利者，
        固得於強制執行程序終結前，依強制執行法第15條規定
        ，向執行法院對債權人提起異議之訴。惟依該條提起第
        三人異議之訴者，須該第三人就執行標的物有足以排除
        強制執行之權利者，始得提起。而所謂「就強制執行標
        的物有足以排除強制執行之權利」者，係指對於執行標
        的物有所有權、典權、留置權、質權存在情形之一者而
        言。又當事人主張有利於己之事實者，就其事實有舉證
        之責任，故提起第三人異議之訴之原告，既係主張其對
        於執行標的物有足以排除強制執行之權利，自應由其就
        該足以排除強制執行之權利存在負舉證之責。
    二、經查，坐落臺中縣烏日鄉○○段275地號土地及其上第2
        40、1060建號建物，原為訴外人林俊桐所有，經本院以
        95年度執字第23988號強制執行事件執行拍賣，而由被
        告於95年12月27日以9,452,000元之價格得標拍定，並
        據本院核發之權利移轉證書，而於96年1 月26日完成所
        有權移轉登記。訴外人林俊桐嗣於96 年1月28日與被告
        簽定協議書，其中第2條約定「全部增建（含旁邊未辦
        第一次保存登記之老舊建物，出租給林俊義的部份），
        乙方（即訴外人林俊桐）應不得再另附帶補償條件；含
        有保存登記之建物都不可破壞，負責點交給甲方（即被
        告）。」等語，並已收取原告所交付之24萬元。本院96
        年度訴字第2200號拆屋還地事件96年10月18日勘驗現場
        ，勘驗結果認系爭建物因由訴外人林樹明占有使用中，
        再經本院96年度訴字第2200號民事判決，認訴外人林樹
        明無合法占有權源，應將系爭建物拆除，並將基地返還
        被告，訴外人林樹明雖提起上訴，仍為臺灣高等法院臺
        中分院以97年度上易字第229號駁回上訴而告確定等情
        ，業據本院依職權調閱相關卷證，核閱屬實。
    三、次查，原告陳稱系爭建物為其祖父林進興於48年間所興
        建云云。其言果若屬實，則林進興死亡後，系爭建物應
        由原告之父林俊桐繼承之，訴外人林俊桐現既仍生存。
        是縱使原告上揭系爭建物為其祖父林進興原始起造一即
        屬實，原告亦顯非系爭建物之公同共有人。又被告前於
        本院96年度訴字第2200號拆屋還地事件中主張訴外人林
        樹明無權占有系爭第275地號土地，訴外人林樹明於該
        拆屋還地訴訟中抗辯：系爭建物為林進興所興建，林進
        興死亡後由其孫林俊宏繼承，林俊宏嗣將系爭建物轉讓
        予林樹明等語，該拆屋還地事件之共同被告即原告之父
        林俊桐於該訴訟中對林樹明所為系爭建物為渠所有一節
        ，從未否認，亦未為任何權利之主張，參酌訴外人林樹
        明及原告之父林俊桐於前揭訴訟中所為陳述，原告主張
        系爭建物為其所公同共有云云顯非事實。則其據系爭建
        物之公同共有人身分，提起本件第三人異議之訴，自非
        有理。
    四、原告雖另主張其居住於系爭建物，並設籍於台中縣烏日
        鄉○○村○○路868巷108弄75號該址云云，惟查：
        （一）房屋之居住人，依其居住之不同緣由，非謂必屬
              自主占有，亦有可能為輔助占有。非謂有居住之
              事實，即認係本於自身之權源而為房屋之占有人
              。本院95年度執字第23988號強制執行事件對債
              務人即原告之父林俊桐所有系爭275地號土地及
              其上240建號、1060建號建物執行拍賣，訴外人
              林俊桐所有之240建號門牌號碼亦同為台中縣烏
              日鄉○○路868巷108弄75號，此有建物謄本附於
              前揭民事卷宗內可參，系爭未保存登記建物並無
              可與前揭240建號建物區別之獨立門牌，是依設
              籍資料，亦無法推認原告有實際居住於系爭未保
              存登記建物，況且原告自承：「我父親原本也是
              住在這個老房子裡，是因為拆屋還地的訴訟結束
              後才搬走的，訴訟進行中，我和我父親都是住在
              這個地方，因為當初有強制執行，賣掉了三層樓
              的房子，所以我哥哥他們都搬走了。目前系爭房
              子就只有我和我奶奶一起住」，而戶籍資料上所
              登記之戶長為訴外人林俊桐，足認原告原係自小
              隨其父親林俊桐而住居於門牌號碼台中縣烏日鄉
              ○○路868巷108弄75號，核係同居一址之家屬，
              屬占有輔助人而非自主占有人。
        （二）原告為訴外人林俊桐之三男，臺中縣烏日鄉○○
              段275地號土地及其上240建號、1060建號建物原
              為訴外人林俊桐所有，前經本院以95年度執字第
              23988號強制執行事件執行拍賣，由被告取得所
              有權登記等情，已如前述。執行法院於96年5月1
              6日執行拍賣標的物之點交時，原告之父即林俊
              桐陳稱：系爭建物建物為林進興所興建，林進興
              死亡後，現由林樹明居住。另訴外人林樹明陳稱
              ：系爭建物由其居住且為管理人等情，有該案之
              執行筆錄在卷足稽。
        （三）本院96年度訴字第2200號拆屋還地事件，96年10
              月18日勘驗現場所認定系爭建物「大門進入為神
              明廳，右手邊為林俊桐母親林陳隨之房間，左手
              邊為林樹明房間，有樓梯通往閣樓，目前無人居
              住，再進去為以前的廚房」一節，亦有勘驗筆錄
              附於上開卷宗內足憑。
        （四）原告之父林俊桐及訴外人林樹明於前揭執行事件
              點交及拆屋還地事件審理中，從未表明原告居住
              於系爭建物之旨，原告果若住居其內，豈有不知
              上開執行及訴訟事件繫屬之理？然卻從未見原告
              為任何自主占有權利之主張，客觀上難認原告所
              主張其於訴訟繫屬前即已居住系爭建物等情屬實
              。
    五、綜上所述，本件原告就系爭未保存登記建物，既無足以
        排除強制執行之所有權源，其復未能舉證證明其於前揭
        確定判決訴訟繫屬前即本於自主占有之事由而住居於系
        爭未保存登記建物內，是原告縱為系爭未保存登記建物
        之現住居之人，其亦為本院96年度訴字第2200號民事判
        決所示之執行名義效力之所及，從而，原告依強制執行
        法第15條規定提起本件第三人異議之訴，請求撤銷本院
        97年度執申字第100023號之強制執行程序，為無理由，
        其訴應予駁回。
肆、本件事證已臻明確，兩造其餘攻擊防禦方法及舉證，核與判
    決結果無影響，爰不逐一論述，併予敘明。
伍、據上論結：原告之訴為無理由，依民事訴訟法第78條，判決
    如主文。
中    華    民    國    98    年    9     月    21    日
                  民事第四庭    法  官  林宗成
上正本係照原本作成。
如對本判決上訴，須於判決送達後20日內向本院提出上訴狀。
中    華    民    國    98    年    9     月    21    日
                                書記官


司法院資訊處製作；財團法人民間司法改革基金會備份。
